【裁判字號】    88,訴,1339
【裁判日期】    890229
【裁判案由】    清償債務
【裁判全文】
臺灣桃園地方法院民事判決  八十八年度訴字第一三三九號
    原      告  第一產物保險股份有限公司
    法定代理人  乙○○
    訴訟代理人  甲○○
                胡全緯
    被      告  丙○○
    訴訟代理人  鄒永禎律師
右當事人間清償債務事件，本院判決如左：
    主    文
原告之訴及假執行之聲請均駁回。
訴訟費用由原告負擔。
    事    實
甲、原告方面：
    一、聲明：
        (一)被告應給付原告新台幣（下同）六十四萬一千五百九十元，及自起訴狀繕
          本送達之翌日起至清償日止，按年息百分之五計算之利息（依原告於民國
          八十八年十月十三日所提之起訴狀所載）。
        (二)原告願供擔保請准宣告假執行。
    二、陳述：
        (一)緣被告駕駛Ｇ八－八五八五號自小客車於民國八十七年五月二十三日晚上
          九時五十分許，在桃園縣龜山鄉○○○路因酒後駕車及跨越雙黃線，撞損
          原告所承保為林榮宗所有之ＤＡ－七六一六號自小客車，業經桃園縣警察
          局龜山分局迴龍派出所處理在案，被告違規駕駛應負肇事責任。而有關Ｄ
          Ａ－七六一六號車輛之損害，經林榮宗報請原告處理，已由原告依約修復
          返還，如所附之領款收據影本。按保險法第五十三條第一項規定，被保險
          人因保險人應負保險責任之損失發生，而對於第三人有損失賠償請求權者
          ，保險人得於給付賠償金額後，代位行使被保險人對於第三人之請求權，
          是依此規定原告己取得代位求償權。
        (二)按本件既應由被告負肇事責任，依民法第一百八十四條之規定應由其負損
          害賠償之責任。而依前開保險法第五十三條第一項規定，原告所請求之數
          額以不逾賠償金額為限，於此觀之保險人之代位權係為一法定移轉之權利
          ，保險人於給付保險金額時，被保險人對於第三人之損害賠償請求權，即
          已因法定移轉而成為保險人代位權之內容，而被保險人既喪失其對第三人
          之損害求償權利，亦自無就該請求權為債務免除或和解之權，若仍為之，
          則應不生效力，係為無權處分之行為。據此本件訴外人林榮宗與被告所為
          之和解行為對於原告應不生效力，亦無礙於原告行使代位之權利。且保險
          人之代位權係於給付賠償金額後當然發生，自斯時起被保險人對保險人之
          給付保險金請求權，在保險人已賠付之保險金額範圍內因給付而消滅，保
          險人並得代位行使被保險人對於第三人之損害賠償請求權，被保險人事後
          對第三人所為之免除行為，僅能就給付之保險金額範圍外之部分為之，其
          餘部分被保險人之請求權已消滅，已無免除之處分權，對保險人取得之代
          位權並無影響。
        (三)末查訴外人林榮宗與被告所簽訂之和解書內容係就林榮宗撤回對被告之刑
          事傷害告訴，故可得推定其二人間係以身體傷害所遭受之損害為和解，顯
          與本件原告所提之車輛損害賠償案無任何必然關係，且其和解之金額為五
          萬元，與本件所請求之金額有甚大之差距，於此可證訴外人林榮宗顯無拋
          棄原告對第三人求償權利之意思。另按解釋意思表示亦應探求當事人之真
          意究為何，而訴外人林榮宗於八十八年十一月十六日於庭上所為證言中即
          明確表示與被告所簽立之和解書係僅為撤回對被告之刑事傷害告訴，並不
          包括民事賠償之車輛維修部分，是該和解無礙於原告行使代位權，被告抗
          辯原告之代位權已因其與林榮宗達成和解而消滅並無理由。
        (四)再按原告與林榮宗間所訂保險契約之汽車綜合損失險條款第八條規定：「
          被保險汽車遇有承保範圍內之毀損滅失，而其修理費用達保險金額四分之
          三以上時，本公司按保險金額乘以賠償率後所得之金額賠付之」。就本件
          系爭車輛之保險金額為七十七萬三千元，而系爭車輛經原告委由大慶汽車
          企業股份有限公司估修，結果預估修復金額須達五十一萬八千七百零四元
          以上，因此依前述條款，推定為全損，依其使用年限折舊率賠付保險金，
          由於系爭車輛之起保日為八十六年十月九日，出險日為八十七年五月二十
          三日，其保險年度經過月數為七個月又十四天，則其折舊率為百分之十七
          ，因此原告賠付之保險金為六十四萬一千五百九十元（即保險金額七十七
          萬三千元之八成三賠付）。
        (五)末查被告辯稱其所有車輛之維修費用高於訴外人林榮宗所有之系爭車輛，
          惟車輛損失應就肇事責任歸屬以為認定，而非謂一方實際損失較大即不負
          損害賠償之責，故被告之此答辯亦無理由。
    三、證據：提出汽車保險理賠計算書、賠付計算式、保險單條款、車體損失保險
              甲式條款、估價單、行車執照、領款收據、汽車各項異動登記書各一
              件，及照片二十九張（以上均影本）為證，並聲請訊問證人林榮宗，
              且援用其證言。
乙、被告方面：
    一、聲明：
        (一)如主文所示。
        (二)被告如受不利判決，願供擔保請准宣告免為假執行。
    二、陳述：
        (一)按保險法第五十三條固規定保險人於保險事故發生後，得於給付賠償金額
          後，代位行使被保險人對於第三人之請求權，惟保險人之代位在本質上係
          源自被保險人對第三人之求償權，因此保險人行使代位權時，依學者通說
          及實務見解認為受有如下限制：
          1.抗辯權：凡第三人得以對抗被保險人之事由，均得以對抗保險人（參施
            文森所著保險法總論第二０五至二０六頁第三節代位權之效力乙節）。
          2.和解或責任之免除或求償權之拋棄：被保險人對於第三人之請求權原為
            其權利之一種，行使與否，概屬自由，其拋棄或免除與否，不應因其訂
            有保險契約而受影響，且被保險人之拋棄或免除行為並未違反保險法第
            五十三條有關禁止被保險人不當得利之立法意旨，故被保險人仍得向第
            三人為請求權拋棄或免除其賠償義務之行為，且對第三人亦生債務消滅
            之效力（參江朝國所著保險法基礎理論，第四０九頁第二段）。此際保
            險人僅得以保險事故發生後，被保險人逕與第三人和解之行為妨害伊代
            位權之行使為由免除給付保險金額之義務，而不得再向第三人主張行使
            保險法第五十三條之代位權（參施文森教授前揭著作第二０五至二０六
            頁）。
        (二)查本件被告與訴外人林榮宗間車禍事故已於八十七年十一月十三日達成和
          解，條件如下：「被告同意賠償訴外人林榮宗五萬元。訴外人林榮宗
          同意撤回告訴，以息訟爭，并除接受前項賠償金外，不再要求任何損害賠
          償」，此有雙方親簽和解書可稽，當時係因車禍肇事因素及雙方過失責任
          比例不明之下始達成之協議，故林榮宗於本件開庭改稱和解範圍只限於其
          所受之身體傷害之醫療費用云云並非實在。
        (三)綜上所述，保險法第五十三條之代位權，既係源自被保險人林榮宗對被告
          之求償權，而被告復已與被保險人林榮宗就此項損害賠償部分達成和解，
          此項賠償義務已生消滅之效力，原告無從代位行使被保險人與被告間已因
          和解而消滅之債務，是原告請求被告給付本件損害賠償金額及其法定利息
          顯無理由。
    三、證據：提出和解書、施文森所著保險法總論第二０五至二０六頁、江朝國所
              著保險法基礎理論第四０九頁、統一發票、長祥汽車修護有限公司估
              價單、汽車買賣合約書、華揚醫院診斷證明書各一件、被告對林榮宗
              撤回刑事告訴狀二件（以上均影本）為證。
    理    由
一、原告主張：被告駕駛Ｇ八－八五八五號自小客車，於八十七年五月二十三日晚上
    九時五十分許，在桃園縣龜山鄉○○○路因酒後駕車及跨越雙黃線，撞損原告所
    承保為訴外人林榮宗所有之ＤＡ－七六一六號自小客車，而ＤＡ－七六一六號車
    輛之損害，業經原告依約修復返還予林榮宗，而本件事故既應由被告依民法第一
    百八十四條之規定負損害賠償之責，原告依保險法第五十三條第一項規定已取得
    代位求償權，是被告應給付原告已理賠之六十四萬一千五百九十元，及自起訴狀
    繕本送達之翌日起至清償日止，按年息百分之五計算之遲延利息等語。被告則以
    ：被告與訴外人林榮宗間就本件車禍事故已於八十七年十一月十三日達成和解，
    由被告賠償林榮宗五萬元，林榮宗除撤回原刑事告訴外，且同意就身體傷害及車
    損均不再請求任何損害賠償，而原告主張之保險法第五十三條代位權本質係源自
    被保險人林榮宗對被告之求償權，被告既已與林榮宗就此項損害賠償達成和解，
    此項賠償義務已生消滅之效力，原告自無從代位行使林榮宗與被告間已因和解而
    消滅之債務可言，是原告請求被告給付損害賠償金額及其法定利息顯無理由等語
    資為抗辯。
二、本件原告主張被告駕駛Ｇ八－八五八五號自小客車，於八十七年五月二十三日晚
    上九時五十分許，在桃園縣龜山鄉○○○路與原告所承保為林榮宗所有之ＤＡ－
    七六一六號自小客車相撞，而ＤＡ－七六一六號車輛之損害，已由原告依全損標
    準計算，於八十七年十二月二十二日依約理賠林榮宗六十四萬一千五百九十元之
    事實，業據原告提出汽車保險理賠計算書、賠付計算式、保險單條款、車體損失
    保險甲式條款、估價單、行車執照、領款收據、汽車各項異動登記書各一件，及
    照片二十九張（以上均影本）為證，此並為被告所不爭執，應認原告此部分之主
    張為真。
三、原告再主張：其已依保險契約給付被保險人林榮宗前開保險金額，是其得依保險
    法第五十三條代位行使林榮宗對被告之請求權，被告應依該規定給付原告前開賠
    償金額等語，被告則以：林榮宗對被告之賠償請求權業因二人成立和解而消滅，
    原告之代位權亦隨之不復存在等情抗辯。經查：
    (一)保險法第五十三條第一項前段固規定：「被保險人因保險人應負保險責任之損
      失發生，而對於第三人有損失賠償請求權者，保險人得於給付賠償金額後，代
      位行使被保險人對於第三人之請求權」。然被保險人對於第三人之請求權本即
      為其權利之一種，行使與否，概屬自由，其拋棄或免除與否，不應因其訂有保
      險契約而受影響，且被保險人之拋棄或免除行為並未違反保險法第五十三條有
      關禁止被保險人不當得利之立法意旨，故被保險人仍得向第三人為請求權拋棄
      或免除其賠償義務之行為，且對第三人亦生債務消滅之效力，先此敘明。
    (二)查本件被告於事故發生後，曾於八十七年十一月十三日與訴外人林榮宗達成和
      解，依雙方和解書所載：「被告同意賠償訴外人林榮宗五萬元。訴外人林
      榮宗同意撤回告訴，以息訟爭，并除接受前項賠償金外，不再要求任何損害賠
      償」，此有被告所提之和解書影本一件可稽。而於該項和解成立後，林榮宗撤
      回對本件被告之刑事告訴（八十七年度偵字第一三五六二號案件），本件被告
      亦撤回對林榮宗之刑事告訴（八十七年度他字第一二四三號案件），於和解成
      立後之八十七年十二月二十二日，林榮宗始自原告處領取依保險契約計算之賠
      付款項六十四萬一千五百九十元，此有被告所提之撤回告訴狀二件及原告所提
      之汽車保險理賠計算書及領款收據影本各一件為證，並為兩造所不爭執。
    (三)原告主張：林榮宗當時僅就身體傷害部分與被告達成和解，並未包括林榮宗之
      車損部分等語，並援用林榮宗之證言。被告則抗辯：當時因雙方就車禍發生各
      占之過失比例尚不明，被告訴訟代理人即依檢察官之勸諭為雙方洽談和解，而
      和解之範圍訴訟代理人確告知雙方包括民刑事之身體傷害及雙方車損，以求一
      次解決紛爭，衡諸本件被告因車禍受有胸部骨折、胸部挫傷等傷害，尚住院二
      十三天，且被告之ＢＭＷ車輛受損情形較林榮宗之車輛嚴重，原以一百三十一
      萬元買進，維修預估需費六十八萬六千一百九十元，嗣後僅以十萬元出售，故
      和解時被告及林榮宗均已考量雙方身體受傷、車損賠付及事後相互求償抵銷結
      果，才達成金額為五萬元之和解，因林榮宗於和解時已將車損計入，故其原所
      提之和解金額高達三十萬元，又和解書上雖未載明，被告亦依和解結果撤回對
      林榮宗之刑事傷害告訴（八十七年度他字第一二四三號），是應依當事人和解
      時之真意而為解釋，證人林榮宗於本件庭訊所言並非實在等語。經查：
      1.據證人林榮宗於本院八十八年十一月十六日庭訊時先證稱：五萬元係被告賠
        償伊受傷部分，故伊撤回刑事告訴，民事部分伊未與被告談等語，然經被告
        本人於八十九年一月十九日到庭表示：雙方係就民刑事和解，伊之車輛受損
        嚴重，算折抵雙方就車子全部受損及傷害一次和解，伊再付五萬元給林榮宗
        ，伊知道林榮宗車輛有保全險，林榮宗亦知伊之車輛未保全險等語後，林榮
        宗即復改稱：雙方是就民刑事和解，伊有向被告說其車輛有保全險等語。
      2.是證人林榮宗雖仍證述其當時與被告僅係就傷害之醫療費用達成和解，然經
        本院調閱被告所涉過失傷害案件之前開偵查案卷得知，訴外人林榮宗於車禍
        發生後於警局製作筆錄時係表明：伊要對被告提出毀損告訴及傷害告訴等語
        （見八十七年度偵字第一三五六二號偵查卷第七頁及第八頁），而嗣後林榮
        宗於和解成立前在偵查中並未撤回對毀損部分之告訴（此部分檢察官漏未處
        理），且其與被告於八十七年十一月十三日達成前開和解並於和解書上載明
        ，其嗣後不再請求任何損害賠償等文字，是依當時林榮宗與被告互為傷害告
        訴及林榮宗尚對毀損部分為告訴之情形，應認雙方之和解包括有身體受傷及
        車輛毀損之民刑事責任，而由雙方相互計算求償抵銷之結果，才達成由被告
        賠償林榮宗五萬元之最終和解內容。至於林榮宗當時就車損部分認伊之車輛
        保有全險而與被告達成和解，僅係林榮宗於和解過程中就和解金額之多寡所
        為之考量，與和解金額僅為五萬元乙節均不影響依上開卷證所表示之和解範
        圍，證人林榮宗於本院所證應與事實不符，是原告依林榮宗之證言主張：林
        榮宗當時僅就身體傷害部分與被告達成和解，並未包括林榮宗之車損部分等
        情並無可採。
    (四)再按和解有使當事人所拋棄之權利消滅及使當事人取得和解契約所訂明權利之
      效力，民法第七百三十七條定有明文。查本件原告依保險契約賠付被保險人林
      榮宗之日期係八十七年十二月二十二日，於原告賠付當時林榮宗與被告已就車
      損部分達成前開和解，依首揭說明，被保險人林榮宗既已因和解拋棄其對被告
      之其餘請求權，則原告於賠付林榮宗時已無代位權可行使，又林榮宗與被告達
      成和解時，保險人即原告既尚未給付保險金額，被保險人林榮宗對第三人即被
      告之損害賠償請求權即無移轉予原告可言，故原告另主張：林榮宗之請求權已
      移轉，林榮宗與被告之和解為無權處分行為，對原告不生效力云云亦非可採。
      綜上，被告抗辯其賠償義務已因和解而消滅，原告無從代位等語即為可採。
四、從而，原告依保險法第五十三條第一項之規定，請求被告給付六十四萬一千五百
    九十元，及自起訴狀繕本送達之翌日起至清償日止，按年息百分之五計算之利息
    ，洵屬無據，不應准許。又原告之訴既經駁回，其假執行之聲請亦失所附麗，應
    併予駁回。
五、本件事證已臻明確，兩造其餘主張及攻擊防禦方法核對判決結果不生影響，爰不
    一一論及，併此敘明。
六、據上論結，原告之訴為無理由，依民事訴訟法第第七十八條判決如主文。
中      華      民      國    八十九    年      二     月     二十九    日
                                        臺灣桃園地方法院民事第一庭
~B法      官  郭琇玲
右為正本係照原本作成
如對本判決上訴須於判決送達後廿日內向本院提出上訴狀
中      華      民      國    八十九    年     二       月    二十九    日
~B書  記  官  張淑美


司法院資訊處製作；財團法人民間司法改革基金會備份。
